臺灣桃園地方法院刑事判決　　　　　　　 96年度訴字第373號
公　訴　人　台灣桃園地方法院檢察署檢察官
被　　　告　乙○○
選任辯護人　林仕訪律師
上列被告因偽造文書案件，經檢察官提起公訴（95年度偵字第71
65號），本院判決如下：
    主  文
乙○○無罪。
    理  由
一、公訴意旨略以：被告乙○○與丙○○（原名范晏誠）、呂烽
    榮（原名呂光耀）、辛○○原合意共同設立三通國際開發股
    份有限公司，並共同簽訂「三通國際開發股份有限公司股東
    合作契約書」，約定由丙○○先為所有股東出資，其餘股東
    則分別貢獻所知所學，持股比率為丙○○50％、被告25％、
    呂烽榮20％及辛○○5%，且因股東個人因素，約定丙○○之
    股份以其子丁○○為名、呂烽榮所有股份則以被告之妻李綵
    妮名義為之，辛○○之股分乃以其妻己○○○為名，並以丁○○為登記名義負責人，嗣因前開公司名稱未獲准許，故改
    為三通事業股份有限公司（下稱三通公司），址設桃園縣桃
    園市○○路1069號3 樓，被告明知己○○○、丁○○未參加
    發起人會議及董事會，竟未得己○○○及丁○○之授權，即
    唆使不知情之第3 人偽刻之己○○○及丁○○名義印章，以
    偽造渠2 人署名與印文，偽造民國91年5 月29日三通公司董
    事會議出席簽到簿與董事願任同意書等私文書，嗣於91年6
    月10日，持附表編號1 所示之發起人會議事錄、董事會議事
    錄及偽造之董事會議出席簽到簿、願任董事（監察人）同意
    書等文件，向經濟部中部辦公室申請以被告為董事長申請設
    立登記三通公司，使不知情之經濟部中部辦公室公務員登載
    於職務上所掌管之公文書股份有限公司設立登記表上，足生
    損害於己○○○、丁○○及公告事項之正確性，被告復於91
    年6 月19日，以相同手法，持附表編號2 所示文件，向經濟
    部中部辦公室申請變更登記負責人為丁○○，足生損害於己○○○，嗣又於92年8 月18日，持附表編號3 所示文件，向
    經濟部中部辦公室申請變更登記將原董事己○○○改為胡詠
    詮，使不知情之經濟部中部辦公室承辦公務員為形式審查後
    ，核准設立、變更登記，足以生損害於經濟部中部辦公室對
    公司管理之正確性及己○○○。因認被告所為，涉犯刑法第
    216 條、第210 條、第214 條、第215 條等罪。
二、程序事項：
  (一)按被告以外之人於審判外之言詞或書面陳述，除法律有規定
    者外，不得作為證據，刑事訴訟法第159 條第1 項固有明文
    ，惟被告以外之人於偵查中向檢察官所為之陳述，除顯有不
    可信之情況者外，得為證據；另被告以外之人於檢察事務官
    、司法警察官或司法警察調查中所為之陳述，與審判中之陳
    述不符時，其先前之陳述具有較可信之特別情況，且為證明
    犯罪事實存否所必要者，得為證據。同法第159 條之1 、第
    159 之2 亦有明文可參。而依159 條之1 傳聞法則例外之立
    法理由，乃檢察官代表國家偵查犯罪，原則上能遵守法定程
    序，且被告以外之人如具有具結能力，仍應依法具結，以擔
    保其據實陳述。故該條第2 項規定「除顯有不可信之情況外
    」，應係指被告以外之人於偵查中向檢察官所為之陳述，不
    論是言詞或書面，有未遵守法律規定之情形，即檢察官於偵
    查中所為之證據調查，須係出於違法取供者或具有具結能力
    之被告以外之人，未依法命其具結之情況，始無證據能力。
    證人辛○○、丙○○、呂烽榮、戊○○在臺灣桃園地方法院
    檢察署，經檢察官告知具結義務及偽證罪之處罰，並依法具
    結而為陳述，此有卷附上開偵訊筆錄及證人結文在卷可參，
    此部分亦未經檢察官、被告及辯護人就其證據能力表示異議
    ，復未據被告就前開證人辛○○、丙○○、呂烽榮、戊○○
    之陳述是否顯有不可信之狀況詳加釋明，參以上揭法條規定
    ，本院亦得以證人辛○○、丙○○、呂烽榮、戊○○於偵查
    中之證述採為本件證據。
  (二)卷附之板信商業銀行作業部96年3 月29日板信作業字第0968
    07468 號函、丁○○當庭書寫之筆跡、丙○○當庭書寫之筆
    跡、經濟部中部辦公室三通公司案卷、三通國際開發股份有
    限公司股東合作契約書、三通國際開發股份有限公司股份讓
    渡書、三通事業股份有限公司獎金明細表各1 份，並無證據
    證明係公務員違背法定程序取得之物，且為被告、辯護人及
    檢察官所不爭執，依法得為證據。
三、按犯罪事實應依證據認定之，無證據不得認定犯罪事實；又
    不能證明被告犯罪者，即應諭知無罪之判決，刑事訴訟法第
    154 條第2 項、第301 條第1 項分別定有明文。次按認定不
    利於被告之事實，須依積極證據，苟積極證據不足為不利於
    被告事實之認定時，即應為有利於被告之認定，更不必有何
    有利之證據。又認定犯罪事實所憑之證據，雖不以直接證據
    為限，間接證據亦包括在內，然而無論直接或間接證據，其
    為訴訟上之證明，須達於通常一般人均不致有所懷疑，而得
    確信其為真實之程度，始得據為有罪之認定，此參諸最高法
    院30年上字第816 號及76年臺上字第4986號判例意旨甚明。
四、公訴人認被告涉有前揭犯行，無非以被告之供述、告訴人辛○○之指述暨附表所載之董事會議出席簽到簿、發起人、董
    事及股東臨時常會議事錄、變更登記申請書及辭職書等為其
    所憑。惟訊據被告則堅決否認上揭犯行，辯稱：伊與丙○○
    、呂烽榮、辛○○合組三通公司，約定持股比率為丙○○50
    ％、被告25％、呂烽榮20％及辛○○5 ％，三通公司之資本
    額為1,000 萬元，但是股東並無實際繳納股款，伊是用以前
    的辦公室、設備來折算股金，呂烽榮、辛○○沒有出資，丙○○也沒有實際出資到50％的股金，三通公司在籌備階段有
    召開發起人會議，是大家在公司裡面談一談，有寫合約書的
    草稿，三通公司的登記事項是由丙○○的太太甲○○主導，
    甲○○有從親旺公司帶來會計戊○○，伊沒有經手三通公司
    設立、變更登記等事項，都是由甲○○去辦理的，申報所需
    的資料都是甲○○負責的，三通公司設立登記後，沒有召開
    股東臨時會或董事會，伊在三通公司負責員工及會員的教育
    訓練，公司沒有實際的負責人，是個人管個人的，實際的資
    金運作是丙○○在調度，後來因為伊發現資金遭到甲○○等
    人挪用，公司的印章才交到戊○○的手上，伊才接觸到行政
    的部分，己○○○所擁有的股份登記為零股，會計師認為己○○○並非公司法所規定的股東，所以可以剔除掉，伊才加
    入伊兒子胡詠詮當作股東，伊只知道92年8 月10日變更登記
    伊兒子胡詠詮成為董事那次，伊不知道該次辦理是由何人去
    辦理的，其餘的設立登記及變更登記伊都不清楚，將胡詠詮
    登記為股東伊有告訴會計戊○○，但是有無通知己○○○伊
    不清楚，且己○○○本來所持有之股份即為零股，本即不具
    有董事身分，將其從董事除名，對於己○○○不具有損害等
    語。
五、經查：
  (一)被告與丙○○、呂烽榮、辛○○原合意共同設立三通國際開
    發股份有限公司，並簽訂「三通國際開發股份有限公司股東
    合作契約書」，約定由丙○○先為所有股東出資，其餘股東
    則分別貢獻所知所學，持股比率為丙○○50％、被告25％、
    呂烽榮20％及辛○○5 ％，且因股東個人因素，約定丙○○
    之股份以其子丁○○掛名、呂烽榮所有股份則以被告之妻李
    綵妮名義為之，辛○○之股分乃以妻己○○○為名，並以丁○○為登記名義負責人，嗣因前開公司名稱未獲准許，故改
    為三通公司，址設桃園縣桃園市○○路1069號3 樓，於92年
    8 月18日李綵妮將其所有之股份5 ％移轉登記於被告之子胡
    詠詮等情，此為被告不否認，並據證人辛○○、丙○○於本
    院審理時結證屬實（見本院卷第122 頁、第149 頁），復有
    三通國際開發股份有限公司股東合作契約書、辭職書、董事
    願任同意書、三通公司董事監察人名單、三通公司變更登記
    申請書各1 份附卷可稽（見94年度偵字第7165號卷第11頁至
    第15頁、三通公司案卷第2 頁背面至第13頁），此部分之事
    實，應堪認定。
  (二)據證人辛○○於本院審理時證述：伊、被告、丙○○、呂烽
    榮曾經先成立三通國際開發股份有限公司，後來解散後又成
    立三通公司，伊與己○○○有去參加91年5 月29日發起人會
    議，會議在桃園縣桃園市○○路1059號、1061號之辦公室舉
    行，當時有伊、己○○○、呂烽榮、丙○○與被告在場，當
    天有選任己○○○為董事，伊只記得有簽合作契約書，送給
    經濟部中部辦公室的會議簽到簿、願任董事同意書並不是伊
    或己○○○簽名的，伊與己○○○也沒有參加91年6 月13日
    的股東臨時會等語（見本院卷第122 頁至第124 頁），證人
    丁○○於本院審理時證述：伊知道伊父親丙○○用伊的名字
    參加三通公司，伊父親請伊擔任三通公司之人頭股東，丙○○是三通公司之實際負責人，伊曾經參加過三通公司之會議
    ，但是已經忘記是參加哪一次，經濟部中部辦公室三通公司
    案卷中所附之發起人會議、股東臨時會、董事會簽到簿上丁○○的簽名都非伊簽名等語（見本院卷第110 頁至第113 頁
    ），上開文件中所簽署之己○○○、丁○○，並非己○○○
    、丁○○所為，堪予認定，是本件首應審究者為上開三通公
    司之設立登記及變更登記等文件是否係被告所為。
    1.證人甲○○於本院審理時雖證述：伊在三通公司擔任特助
      ，負責管帳，不清楚公司的實際負責人是誰，只知道是丙○○出錢，被告是管行政事務，丁○○只是登記負責人，
      從未在公司執行業務，丁○○所代表之股份是由丙○○在
      執行，因為丙○○是出錢的人云云（見本院卷第116 頁）
      ，惟據證人戊○○於檢察官訊問及本院審理時證述：伊於
      91年6 月到三通公司任職，一直做到93年年底，三通公司
      係負責傳銷業務，伊負責公司的行政事務，係丙○○與甲○○將伊從台中親旺公司調上來，丙○○從親旺公司找伊
      、庚○○、蔡儀俊等人來三通公司幫忙，三通公司的設立
      過程伊並不清楚，三通公司設立初期的實際負責人是丁○○，伊從來不清楚董事長由被告變更成丁○○這件事，91
      年5 月到92年8 月間三通公司的行政業務是丙○○、甲○○負責的，如果公司有開課被告就負責開課的課程，實際
      的公司業務被告並無參與，呂烽榮是公司的講師，辛○○
      、己○○○負責向新進的會員介紹公司事務，李綵妮也是
      公司的講師，93年以後薪資等事務是由被告、李綵妮負責
      ，伊在三通公司擔任會計、內帳的職務，如果公司有開課
      ，公司設立以後送發票給會計師都是伊負責的，伊記不起
      來有無交過董事會會議記錄給會計師事務所，伊記不清楚
      公司的印鑑章係由何人管理，但伊從來沒有跟被告拿過印
      鑑章，被告也不負責行政業務，行政業務都是特助甲○○
      、庚○○、蔡儀俊等人交代伊的，被告只有吩咐伊處理過
      92年8 月18日將胡詠詮登記為董事那次，伊不知道三通公
      司董事會議出席簽到簿中己○○○的簽名是何人所為等語
      （見本院卷第47頁至第51頁、第55頁、95年度偵字第7165
      號卷第104 頁至第105 頁、第107 頁），且證人丙○○於
      本院審理時亦證述：伊有與呂烽榮、辛○○及被告共組三
      通公司，公司的資本額1,000 萬元是由伊先出資，三通公
      司登記負責人是伊兒子丁○○，4 人簽立合約書組成三通
      公司後，再也沒有開過會，有空就會坐下來聊公司的事情
      ，不知是否算是開會，三通公司設立的登記資料由何人負
      責，伊印象也很模糊，好像是甲○○、戊○○、庚○○等
      人把資料弄好後交給會計師，當時大家一開始有協議由丁○○當董事長，伊不知道是何人將己○○○的股份登記為
      零股，這些登記不實的部分對伊都沒有造成損害等語（見
      本院卷第148 頁至第155 頁），參酌辛○○、呂烽榮、丙○○及被告所簽立之三通國際開發股份有限公司股東合作
      契約書第15條規定：「…另組新三通國際開發股份有限公
      司，新三通國際開發股份有限公司負責人由股東推派甲方
      （即丙○○）為當然法人」，丙○○係三通公司之實際出
      資者，於三通公司所佔之持股份比率最大，於三通公司設
      立時，被告、丙○○、辛○○、呂烽榮又約定以丙○○之
      子丁○○為三通公司之董事長，而丙○○於三通公司設立
      時，亦從其所經營的親旺公司商調戊○○、庚○○等人至
      三通公司協助行政業務，顯見丙○○實際出資下，亦實際
      掌握三通公司之行政運作，足以佐證證人戊○○所證述三
      通公司從設立起至93年止皆為證人丙○○、甲○○所實際
      負責經營，三通公司之行政事務非被告所負責等情，應與
      事實相符，是被告非三通公司之實際負責人，亦非負責三
      通公司之行政事務，上開三通公司之設立、變更登記事項
      ，皆非被告之業務範圍，應認屬實，證人甲○○、丙○○
      辯稱被告係三通公司實際負責人，顯與事實不符；再者，
      據證人壬○○於本院審理時證述：三通公司91年5 月間的
      設立登記是伊辦理的，但是時間已經很久了，伊忘記是誰
      委託，伊不認識被告，也沒有見過被告，伊幫三通公司作
      變更登記只做資本額登記的審查，其他的部分伊沒有做，
      目前規定一定要有持股才可以登記為董事，製作表格只有
      委託書、查核報告書，當初伊只有委託審查資本額就總數
      與明細是否相符，至於公司要登記何人為董事，或有無持
      股就不是在伊的審查範圍等語（見本院卷第75頁至第78頁
      ），是依證人壬○○上開證述之內容，被告並無就三通公
      司登記事項與證人壬○○接觸，而卷內亦無直接證據證明
      上開文件係由被告所為或被告委任他人所為，是上開申請
      登記文件縱與事實不符，亦與被告無涉。
    2.被告雖另供述：伊知悉於92年8 月29日將伊兒子胡詠詮登
      記為董事等情，惟據證人戊○○於檢察官訊問及本院審理
      時證述：伊是三通公司的會計，伊知道92年8 月18日將胡
      詠詮都記為股東這件事，伊只記得被告想將所有之股份分
      一部份給伊兒子，叫伊去問會計師如何處理，三通公司設
      立沒多久後，就將會計師改到桃園縣桃園市○○路的會計
      事務所，伊只知道負責人姓藍，這家會計師事務所是丙○○及甲○○找的，伊有打電話問會計師要準備何資料，後
      來通通交給會計師處理，伊將資料送給會計師後，會計師
      有說己○○○是零股，沒有行使股東權利的資格，後來會
      計師如何處理，伊就忘記了，三通公司的股份從李綵妮移
      轉給胡詠詮部分，當時所開的董事會資料不是伊拿給會計
      師的，應該都是會計師在作的等語（見95年度偵字第7165
      號卷第105 頁、本院卷第51頁至第53頁），參酌三通公司
      所檢附向經濟部中部辦公室之申請變更登記事項之名義均
      以三通公司、董事長丁○○名義為之，此有三通公司案件
      附卷可佐（見三通公司案卷第9 頁背面至第13頁），如上
      所述，丁○○之父親丙○○始為三通公司之實際負責人，
      丙○○、甲○○並無發現三通公司、丁○○印章有遭盜用
      之情形下，縱使於三通公司92年8 月18月之變更登記事項
      中，由被告之妻李綵妮將股份5 ％登記為被告之子胡詠詮
      ，然並無法遽以推論上開偽造己○○○名義所為之辭職書
      或其他申請文書即為被告所為，基於罪疑為輕原則，此部
      分應為有利於被告之認定。
    3.綜上所述，被告並非三通公司之實際負責人，亦無負責三
      通公司之行政事務，三通公司於91年5 月29日、91年6 月
      19日之設立、變更登記等事項，並非被告所負責之業務範
      圍，而三通公司於91年8 月18日之變更登記事項，雖係被
      告委任會計師將李綵妮所持有之股份5 ％移轉登記予胡詠
      詮，然卷內並無其他證據足以佐證上開申請之文件皆係被
      告所為，或係被告委任他人所為，是上開申請文件中縱有
      內容不實之事項，亦無法認定被告應以偽造私文書之罪嫌
      相繩。
六、按認定被告有罪之證據，定需達到使事實審審判之法官有「
    確信」之心證時，方得為被告有罪之判斷。綜上所述，被告
    始終否認本件犯行，而本件公訴人所舉前開事證，均尚未達
    於通常一般之人均不致有所懷疑，得確信其為真實之程度，
    而有合理性懷疑之存在，無從形成有罪之確信。此外，復查
    無其他積極證據足以證明被告本件犯行，而公訴人所提出之
    證據，不足為被告有罪之積極證明，或其闡明之證明方法，
    無從說服法官以形成被告有罪之心證，根據「罪證有疑，利
    於被告」之證據法則，應認不能證明被告犯罪，依法應諭知
    被告無罪之判決。
據上論斷，應依刑事訴訟法第301 條第1項，判決如主文。
本案經檢察官蔡正雄到庭執行職務。
中　　華　　民　　國　　96　　年　　8 　　月　　31　　日
                  刑事第四庭  審判長法　官　黃斯偉
                                    法  官  陳心婷
                                    法  官  張淑華
以上正本證明與原本無異。
如不服本判決，應於送達後10日內，向本院提出上訴狀。
                                    書記官　鄭嘉惠
中　　華　　民　　國　　96　　年　　8 　　月　　31　　日
附表
┌──┬─────┬────────────┬────┐
│編號│會議日期及│被告持向經濟部中部辦公室│申請登記│
│    │名稱      │申請登記之文件          │日期    │
├──┼─────┼────────────┼────┤
│  1 │91年5月29 │1.偽造己○○○及丁○○名│91年6 月│
│    │日發起人會│  義之署名及印文之董事會│10日申請│
│    │議、董事會│  議出席簽到簿、董事願任│三通公司│
│    │議        │  同意書。              │設立登記│
│    │          │2.記載陳邱順、丁○○出席│        │
│    │          │  之不實發起人會議事錄與│        │
│    │          │  董事會議事錄。        │        │
├──┼─────┼────────────┼────┤
│  2 │91年6 月13│  偽造己○○○及丁○○名│91年6 月│
│    │日股東臨時│  義印文之董事會議出席簽│19日申請│
│    │常會、董事│  到簿、董事會議事錄、股│變更負責│
│    │會議      │  東臨時常會議事錄及董事│人為范龑│
│    │          │  願任同意書及變更登記申│棠之變更│
│    │          │  請書。                │登記    │
├──┼─────┼────────────┼────┤
│  3 │          │1.偽造丁○○名義印文之董│92年8月2│
│    │          │  事會議事錄、股東臨時會│9日申請 │
│    │          │  議事錄、董事監察人名單│改選董事│
│    │          │  及變更登記申請書。    │        │
│    │          │2.偽造己○○○署名之92年│變更登記│
│    │          │  8月10日辭職書。       │        │
└──┴─────┴────────────┴────┘
